臺灣彰化地方法院刑事判決　　　　　　　　　　　　　九十年度訴字第一一三四號
　　公　訴　人　臺灣彰化地方法院檢察署檢察官
　　被　　　告　丙○○
　　選任辯護人　黃呈利律師
右列被告因侵占案件，經檢察官提起公訴（九十年度偵字第二九二四、三四三二號）
，本院判決如左：
    主      文
丙○○連續意圖為自己不法之所有，以詐術使人將本人之物交付，處有期徒刑貳年陸
月。
    事      實
一、丙○○原係彰化縣福興鄉農會（下稱福興鄉農會）會計股長，平日負責該農會內
    部資金調度及存款管理稽核工作。緣於民國八十五年間，丙○○見投資股市有利
    可圖，又因亟需資金週轉以供繳付民間合會會款，竟利用其同時掌控福興鄉農會
    內部存款資金調度及稽核職務之便，基於意圖為自己不法所有之概括犯意，自八
    十五年八月七日起至九十年二月十六日止，連續多次以資金調撥名義，虛以將福
    興鄉農會存放於合作金庫彰化支庫之支存一０九八─一號帳戶資金轉入彰化支庫
    活儲六００三─一號帳戶之名，並在轉帳支出及收入傳票上虛偽填載「存放行庫
    」之不實科目及前揭不同帳戶間轉存之事由後，持交核章人員及業務主管逐級層
    核而予行使，足以生損害於福興鄉農會金融業務管理之正確性，致使不知情之核
    章人員戊○○等人及業務主管即前福興鄉農會信用部主任黃啟詮（原名黃連凱）
    等人審核時陷於錯誤，以為該農會確有轉存帳戶之必要，而同意依其所請簽發票
    據。丙○○於取得福興鄉農會以一０九八─一號帳戶開出之如附表一所示金額支
    票後，卻將支票存入其弟丁○○（原名黃煌河）在鹿港鎮信用合作社所開立、實
    際上授權丙○○使用之00000000000000號活期儲蓄存款帳戶內，
    供其投資股市及繳付會款之用，並未轉存福興鄉農會之其他金融機構帳戶。其先
    後詐取福興鄉農會之支票總額，高達新台幣（下同）五千五百五十萬元（詳如附
    表一所示）。丙○○為掩飾前揭犯行，復利用鹿港地區其他銀行之現金代傳票，
    或商借取得福興鄉農會其他存戶之取款條，換取合作金庫彰化支庫支存帳號一０
    九八─一號發票人為福興鄉農會之支票，然後以支票未兌領方式彌補帳面缺額，
    或自其亞太商業銀行帳戶匯款存入福興鄉農會前揭支票存款帳戶，用以清償挪用
    款項（彌補款項明細詳如附表二所示）。另丙○○為求帳面金額之平衡，避免前
    揭謊稱入帳之合作金庫六００三─一號帳戶內不足二百二十五萬元之資金缺口遭
    金融檢查機構察覺，乃在本會帳中將八十九年九至十一月間合作金庫定存利息收
    入，作帳轉存福興鄉農會開立於農民銀行六００三五－六號活期存款帳戶內，藉
    以削減本會帳名目上多出之二百二十五萬元金額，而沖銷實際行庫帳與本會帳之
    差額。嗣於九十年三月間丙○○因投資股票失利，無法繼續彌補缺額，乃於九十
    年三月二十八日具有犯罪追訴權限之機關發現前揭犯行前，先至臺灣彰化地方法
    院檢察署自首犯罪而接受裁判，並於翌日製作筆錄供述前揭犯罪過程，始為司法
    機關查悉上情。
二、案經丙○○自首及法務部調查局彰化縣調查站報請臺灣彰化地方法院檢察署檢察
    官偵查起訴。
    理      由
一、右揭事實，業據被告丙○○坦承不諱，核與被害人福興鄉農會之會計人員乙○○
    、甲○○陳述情節相符，復經證人黃啟詮、戊○○、丁○○到庭證述無訛，並有
    被告遺書、農會人事動態登記卡、支票影本、在職證明書、證人丁○○於鹿港信
    用合作社之開戶資料及印鑑證明、存戶往來明細、客戶基本資料查詢單、轉帳支
    出及收入傳票、交換決算表、送款簿存根、取款憑條、福興鄉農會合庫活儲六０
    ０三－一與農銀活儲六００三五－六號帳戶沖帳彌平行庫帳與本會帳差額明細資
    料、合作金庫分戶交易明細表、活期儲蓄存款存摺等物在卷可稽，足徵被告前揭
    自白應屬實情。本案事證已臻明確，被告犯行至堪認定。
二、核被告丙○○以虛偽之轉存行庫名目，將上開不實事項填載於業務上掌管之轉帳
    支出及收入傳票，向被害人福興鄉農會之核章人員及業務主管詐領支票而持以行
    使，所為係犯刑法第三百三十九條第一項之詐欺取財罪，及同法第二百十六條、
    第二百十五條之行使業務登載不實文書罪。按農會為農民自行組織之團體，而非
    公務機關，其職員不能認為刑法第十條第二項所稱之公務員，最高法院著有四十
    三年台非字第五五號判例可資遵循；又業務侵占罪之成立，以因執行業務而持有
    他人之物為前提，必行為人先合法持有他人之物，而於持有繼續狀態中，擅自處
    分，或易持有為所有之意思，而逕為所有人之行為，始克相當。倘其持有之初，
    係出於非法方法，即非合法持有，除應視其非法行為之態樣，分別成立相關罪名
    外，無成立業務侵占罪之餘地（最高法院九十年度台上字第一一一四號刑事判決
    要旨參照）。則被告犯罪當時雖為福興鄉農會之會計股長，仍非屬於刑法上之公
    務員，對於福興鄉農會之存款金額並不具有公務上之持有關係；且其轉存進入私
    人帳戶之農會支票係被告填載不實業務文書詐取而來，自屬非法取得之物，而與
    合法持有之侵占犯罪前提要件有所未合，揆諸前揭說明，被告均無論以公務侵占
    或業務侵占罪名之餘地，而應就其詐欺取財及偽造文書犯行予以論罪，始符法制
    。公訴人援引刑法第三百三十六條第一項公務侵占罪名據以起訴，自嫌未洽，惟
    因公訴意旨已有記載被告謊稱調度資金名義受領支票之犯罪情節，就詐欺取財犯
    行部分應認亦在起訴範圍之內，本院自得予以審理，並變更前揭不當之起訴法條
    ，附此敘明。被告業務登載不實文書之低度行為，已為其後持以行使之高度行為
    所吸收，不另論罪。其多次詐欺取財及行使業務登載不實文書犯行，均為時間緊
    接，方法相同，各觸犯構成要件相同之罪名，顯係各基於概括犯意反覆為之，均
    應依連續犯之規定論以一罪，並依法加重其刑。至於被告所犯前揭二罪間，具有
    方法結果之牽連關係，應從較重之連續詐欺取財罪論處。又被告係於九十年三月
    二十八日向臺灣彰化地方法院檢察署主動自首，並於翌日製作筆錄詳述犯罪經過
    ，有自首單及偵訊筆錄足資為憑，斯時具有追訴審判犯罪權限之機關均尚未得知
    該項犯罪事實，縱使中央存款保險股份有限公司於金融檢查中發現異狀，然該機
    關並不具有追訴犯罪權限，自不影響於被告自首效力之發生。是以被告既於犯罪
    被發覺前自首犯罪並接受裁判，應依刑法第六十二條前段之規定減輕其刑，並先
    加後減之。被告上開行使業務登載不實文書罪之犯行部分，雖未經檢察官載明於
    公訴意旨內，然此因與前揭記述於起訴事實之詐欺取財部分有牽連犯之裁判上一
    罪關係，應為起訴效力所及，基於審判不可分原則，本院亦應予以審理。又被告
    雖為福興鄉農會之會計人員，而收入及支出傳票又屬記帳憑證，惟農會僅為公益
    法人，不以營利為目的，具有特許辦理會員金融業務之法定任務，此據行政院農
    業委員會九十年十二月十日以（九０）農輔字第九００一六四六三三號函覆本院
    在案，自與商業會計法所稱須以營利為目的之規範意旨不相符合，從而被告所為
    亦無商業會計法第七十一條刑罰規定之適用，併予指明。爰審酌被告長期擔任福
    興鄉農會之會計股長，竟利用農會內部資金控管漏洞而詐騙財物，行詐金額多達
    千萬，對於農會資金調度及商業信譽均已發生重大危害；雖被告犯罪後坦承犯行
    ，並配合釐清資金流向，態度堪稱可取，惟其犯罪惡性之大已難輕忽，值此政府
    大力整頓基層金融機構財務狀況之際，更加突顯內部職員以非法手段掏空存款大
    眾辛勤所得之嚴重程度，不容寬貸，自當施予相當期間之監禁處遇以求衡平，及
    其犯罪動機、手段、具有大專畢業學歷之智識程度等一切情狀，量處如主文所示
    之刑，以示懲儆。
據上論斷，應依刑事訴訟法第二百九十九條第一項前段、第三百條，刑法第五十六條
、第三百三十九條第一項、第二百十五條、第二百十六條、第五十五條、第六十二條
前段，罰金罰鍰提高標準條例第一條前段，判決如主文。
本案經檢察官江孟芝到庭執行職務。
中    華    民    國    九十一      年      十      月      十一        日
                                臺灣彰化地方法院刑事第三庭
                                    法      官  高  文  崇
右正本證明與原本無異。
如不服本判決，應於判決送達後十日內向本院提出上訴狀( 須附繕本 )。
告訴人或被害人對於判決如有不服具備理由請求檢察官上訴者，其上訴期間之計算係
以檢察官收受判決正本之日期為準。
                                    法院書記官  謝  志  鑫
中    華    民    國    九十一      年      十      月      十七        日
刑法第三百三十九條第一項：
意圖為自己或第三人不法之所有，以詐術使人將本人或第三人之物交付者，處五年以
下有期徒刑、拘役或科或併科一千元以下罰金。
刑法第二百十五條
從事業務之人，明知為不實之事項，而登載於其業務上作成之文書，足以生損害於公
眾或他人者，處三年以下有期徒刑、拘役或五百元以下罰金。
刑法第二百十六條
行使第二百十條至第二百十五條之文書者，依偽造、變造文書或登載不實事項或使登
載不實事項之規定處斷。
附表一：
┌──────┬───────────────────────┬─────┐
│  日    期  │          挪      用      方      式          │ 挪用金額 │
├──────┼───────────────────────┼─────┤
│  85  8  7  │以丁○○帳戶託收0000000號支票而存入    │  500萬元 │
├──────┼───────────────────────┼─────┤
│  85 10  4  │以丁○○帳戶託收0000000號支票而存入    │  200萬元 │
├──────┼───────────────────────┼─────┤
│  85 10 19  │以丁○○帳戶託收0000000號支票而存入    │  150萬元 │
├──────┼───────────────────────┼─────┤
│  86  1  6  │以丁○○帳戶託收0000000號支票而存入    │  300萬元 │
├──────┼───────────────────────┼─────┤
│  86  1 31  │以丁○○帳戶託收0000000號支票而存入    │  300萬元 │
├──────┼───────────────────────┼─────┤
│  86  3 24  │以丁○○帳戶託收0000000號支票而存入    │  300萬元 │
├──────┼───────────────────────┼─────┤
│  87  1 19  │以丁○○帳戶託收0000000號支票而存入    │  500萬元 │
├──────┼───────────────────────┼─────┤
│  87  5  8  │以丁○○帳戶託收0000000號支票而存入    │  300萬元 │
├──────┼───────────────────────┼─────┤
│  87  7  4  │以丁○○帳戶託收0000000號支票而存入    │  200萬元 │
├──────┼───────────────────────┼─────┤
│  87  8 17  │以丁○○帳戶託收0000000號支票而存入    │  200萬元 │
├──────┼───────────────────────┼─────┤
│  88  3 22  │以丁○○帳戶託收0000000號支票而存入    │  500萬元 │
├──────┼───────────────────────┼─────┤
│  88  5 29  │以丁○○帳戶託收0000000號支票而存入    │  500萬元 │
├──────┼───────────────────────┼─────┤
│  88 12 10  │以丁○○帳戶託收0000000號支票而存入    │  500萬元 │
├──────┼───────────────────────┼─────┤
│  89  8  4  │以丁○○帳戶託收0000000號支票而存入    │  500萬元 │
├──────┼───────────────────────┼─────┤
│  89 11 24  │以丁○○帳戶託收0000000號支票而存入    │  300萬元 │
├──────┼───────────────────────┼─────┤
│  90  2 16  │以丁○○帳戶託收0000000號支票而存入    │  300萬元 │
└──────┴───────────────────────┴─────┘
附表二：
┌──────┬───────────────────────┬─────┐
│  日    期  │          彌      補      方      式          │ 彌補金額 │
├──────┼───────────────────────┼─────┤
│  85 12  4  │以鹿港信用合作社粘福生之同業存款現金代傳票，換│  250萬元 │
│            │取福興鄉農會0000000號支票，支票未兌領。│          │
├──────┼───────────────────────┼─────┤
│  85 12  5  │以亞太商業銀行施錦梅之同業存款現金代傳票，換取│  375萬元 │
│            │福興鄉農會0000000號支票，支票未兌領。  │          │
├──────┼───────────────────────┼─────┤
│  86  5  7  │以福興鄉農會粘福生取款條，換取福興鄉農會七五九│  500萬元 │
│            │四二六四號支票，支票未兌領。                  │          │
├──────┼───────────────────────┼─────┤
│  86  5  8  │由亞太商業銀行鹿港分行丙○○帳戶匯款存入福興鄉│  400萬元 │
│            │農會帳戶。                                    │          │
├──────┼───────────────────────┼─────┤
│  87 10 14  │以福興鄉農會粘鴻偉取款條，換取福興鄉農會八九九│  450萬元 │
│            │○八二○號支票，支票未兌領。                  │          │
├──────┼───────────────────────┼─────┤
│  87 10 14  │由亞太商業銀行鹿港分行丙○○帳戶匯款存入福興鄉│  450萬元 │
│            │農會帳戶。                                    │          │
├──────┼───────────────────────┼─────┤
│  87 10 17  │由亞太商業銀行鹿港分行丙○○帳戶匯款存入福興鄉│  170萬元 │
│            │農會帳戶。                                    │          │
├──────┼───────────────────────┼─────┤
│  87 10 17  │以福興鄉農會黃梁蘭取款條，換取福興鄉農會八九九│  130萬元 │
│            │○八二三號支票，支票未兌領。                  │          │
└──────┴───────────────────────┴─────┘
